臺灣高等法院刑事判決　　　　　　　 100年度上訴字第1859號
上　訴　人
即　被　告　施柏宇
上列上訴人因偽造文書等案件，不服臺灣臺北地方法院100年度
訴字第464號，中華民國100年5月27日第一審判決（起訴案號：
臺灣臺北地方法院檢察署100年度偵字第1908號、第2301號），
提起上訴，本院判決如下：
    主  文
原判決關於施柏宇部分撤銷。
施柏宇共同行使偽造公文書，足以生損害於公眾及他人，處有期
徒刑壹年。如附表一編號一所示偽造公文書上偽造之「臺灣臺北
地方法院印」公印文壹枚及如附表二所示之物，均沒收。
    事  實
一、緣李冠增（業經撤回上訴確定）與彭凱鉦（由檢察官另案偵
    查中）及所屬詐欺集團成員多人，先於民國100年1月3日至4
    日（其中100年1月4日日期，原審判決有誤載為10日）共同
    基於冒充公務員行使職權、行使偽造公文書及意圖為自己不
    法所有而詐欺取財之共同犯意聯絡，以電話自稱係：健保局
    會計主任、刑事警察局陳隊長或陳檢察官，向鄧秀蓉詐稱：
    有人替其請領健保醫療補助，該案涉及洗錢案件，為求保護
    ，要其將所有存款及現金提領進行監管云云，使鄧秀蓉陷於
    錯誤，提領新臺幣75萬元，兌換成美金2萬5千元，交付予冒
    充公務員即法務部檢察署監管科科員「蔡榮來」之彭凱鉦（
    李冠增負責監視）得手。該詐騙集團認為鄧秀蓉猶可再次詐
    騙，由該集團成員與李冠增，及甫於100年1月5日，因彭凱
    鉦慫恿而加入該詐騙集團之施柏宇，共同意圖為自己不法之
    所有，基於冒充公務行使職權、行使偽造公文書、詐欺取財
    之共同犯意聯絡，由該詐騙集團某成員，於100年1月6日9時
    許，撥打電話予鄧秀蓉，以同一監管之理由，要求鄧秀蓉至
    臺灣銀行敦化分行提領新臺幣（下同）160萬元交予法務部
    檢察署監管科科員監管，鄧秀蓉仍不疑有他，依該詐欺集團
    成員之指示，提領160萬元款項，至對方指定之位於臺北市
    松山區○○○路○段56號之臺塑郵局前交付款項，該詐欺集
    團成員遂指派人在臺中地區之李冠增與施柏宇前往取款，並
    由詐欺集團某成員將事先準備之偽造之「法務部檢察署監管
    科科員蔡榮來」識別證1枚，交予李冠增，另提供偽造之「
    臺灣臺北地方法院印」公印、偽造之「蔡榮來」印章（橫條
    章）各1顆、如附表二編號二所示供其二人與集團成員聯絡
    用之行動電話手機3支（含SIM卡2枚）、以及襯衫、領帶等
    物予李冠增、施柏宇，由李冠增、施柏宇輪流駕駛由李冠增
    先前承租之車號3963-VS號自小客車，從臺中北上至臺北市
    松山區○○○路190巷附近（查係鄧秀蓉住處附近）勘查地
    形，並由施柏宇（起訴書誤載為李冠增）在附近某便利超商
    ，以上揭手機聯絡詐騙集團成員後，接收詐騙集團成員傳真
    而來尚未蓋有「臺灣臺北地方法院印」公印文之虛偽「公證
    請求書」1紙（內載99年度第00000000號、公證金額：160萬
    元、資金代收人為臺北地檢署蔡榮來、日期：100年1月6日
    等旨），交由李冠增以上開偽造之「臺灣臺北地方法院印」
    公印蓋用於其上，偽造臺灣臺北地方法院「公證請求書」之
    公文書1紙，李冠增於車內更換襯衫、領帶後，攜帶裝有該
    紙偽造公文書、附表二編號三所示偽造識別證等物之公事包
    ，於6日當日9時至11時間某時點，至上述臺塑郵局前，由李
    冠增冒充係法務部檢察署監管科科員之公務員，交付上開偽
    造之臺北地方法院「公證請求書」公文書1紙予鄧秀蓉，而
    行使之（未出示識別證），使陷於錯誤之鄧秀蓉交付160萬
    元予李冠增，足以生損害於臺灣臺北地方法院、鄧秀蓉、「
    蔡榮來」，施柏宇則負責在車上接應。嗣於同日11時許，李
    冠增、施柏宇在臺北市○○區○○街169號前，正欲依該詐
    欺集團成員指示，將詐得之160萬元交付詐欺集團成員之際
    ，當場為警查獲，並扣得該詐欺集團成員所有供本件犯罪用
    之如附表二所示之物。
二、案經內政部警政署刑事警察局移送臺灣臺北地方法院檢察署
    檢察官偵查起訴。
    理  由
一、對於起訴書、原審判決所引用之被告以外之人於審判外所為
    陳述，檢察官、上訴人即被告施柏宇於本院準備程序對該等
    陳述之證據能力皆未予爭執，且被告於原審準備程序中為有
    罪陳述，同意以簡式審判程序進行審判（見原審卷第60頁）
    ，依刑事訴訟法第273條之2規定，簡式審判程序之證據調查
    不受傳聞法則限制之法律效果，原審亦有當庭告知被告此一
    法律效果，此同意即屬同意上開供述證據得作為證據（被告
    始終未表示欲撤回此一同意之意思），本院斟酌該等陳述作
    成時之情況，並無違法取得或證據信用性過低之情形，認為
    適當，依刑事訴訟法第159條之5第1項之規定，該等供述證
    據應均有證據能力。另其他物證如扣案物品、文書等，非屬
    供述證據，無傳聞證據法則之適用，因該等證據與被告本案
    犯行具有關聯性，有證據能力。
二、前揭事實，業據被告施柏宇於警詢、偵查、偵查期間法官羈
    押庭訊及原審坦承不諱，核與共犯即原審共同被告李冠增於
    警詢及偵審中（含偵查期間法官羈押庭訊）所述相符，並經
    證人即被害人鄧秀蓉於警詢及檢察官偵訊時指述被害情節明
    確（見100年度偵字第1908號卷＜下簡稱：偵字第1908號卷
    ＞第30至31、113至115頁），復有卷附之如附表一編號一所
    示偽造之公文書附卷可稽，且有附表二所示之物扣案可佐，
    足證被告任意性自白係與事實相符。本件事證明確，被告本
    案犯行洵堪認定。
三、論罪：
    按刑法所謂公印，係指公署或公務員職務上所使用之印信而
    言；所謂公印或公印文，係專指表示公署或公務員資格之印
    信而言，即俗稱大印與小官印及其印文（最高法院22年度上
    字第1904號、69年臺上字第693號判例意旨參照）。次按公
    印之形式凡符合印信條例規定之要件而製頒，無論為印、關
    防、職章、圖記，如足以表示其為公務主體之同一性者，均
    屬之（最高法院89年度臺上字第3155號判決意旨參照）。查
    ：扣案之偽造之「臺灣臺北地方法院印」，內容為我國司法
    機關之名銜，樣式亦與政府機關之關防（俗稱大印）相仿，
    顯係偽造司法機關製發之印信，以表示該公署之資格，揆諸
    上揭說明，自屬刑法第218條第1項所規定之偽造公印，蓋用
    該印章所產生之印文，亦屬偽造公印文。核被告所為，係犯
    刑法第158條第1項之冒充公務員行使職權罪、第216條、第2
    11條之行使偽造公文書罪及第339條第1項之詐欺取財罪。被
    告偽造公印文係偽造公文書之部分行為，偽造公文書後復持
    以行使，其偽造之低度行為，為行使之高度行為所吸收，均
    不另論罪。按共同正犯之成立，祇須具有犯意之聯絡及行為
    之分擔，既不問犯罪動機起於何人，亦不必每一階段犯行，
    均須參與，若在合同意思範圍內，相互利用他人之行為，以
    達其犯罪之目的，且分擔犯罪行為之一部，即應對於全部所
    發生之結果共同負責（最高法院34年上字第862號判例意旨
    參照）。又共同正犯之意思聯絡，原不以數人間直接發生者
    為限，若有間接之聯絡者，亦包括在內，如甲分別邀約乙、
    丙犯罪，雖乙、丙間彼此並無直接之聯絡，亦無礙於其為共
    同正犯之成立（最高法院77年臺上字第2135號判例意旨參照
    ）。查：被告雖係負責100年1月6日向被害人取款犯行中之
    開車、接聽電話指示、接收內容虛偽之「公證請求書」、及
    現場接應等行為，惟其與李冠增及所屬之詐欺集團成員等人
    間就本案上開犯行，既有犯意聯絡，並分擔行為之實行，均
    為共同正犯，其自應對上揭全部犯罪事實，負共犯責任。復
    按刑法第55條規定之牽連犯廢除後，對於目前實務上以牽連
    犯予以處理之案例，依立法理由之說明，在適用上，得視其
    具體情形，分別論以想像競合犯或數罪併罰，予以處斷。是
    原經評價為牽連犯之案件，如其二行為間具有行為局部之同
    一性，或其行為著手實行階段可認為同一者，得認與一行為
    觸犯數罪名之要件相侔，而改評價為想像競合犯（最高法院
    96年度臺上字第4780號判決要旨參照）。被告所為冒充公務
    員身分向被害人詐騙款項行為及行使偽造公文書以詐款之行
    為，具有行為局部同一關係，應依想像競合犯之規定，從一
    重之行使偽造公文書罪處斷。
四、撤銷改判及量刑之理由：
(一)、原審基於同一事證，對被告論罪科刑，固非無見，惟被告係
    於100年1月5日始加入本案詐欺集團，且僅參與100年1月6日
    之犯行，其僅對此次犯行負刑事責任，既為原審判決所是認
    ，則就李冠增等人另於100年1月4日對被害人鄧秀蓉所為之
    詐騙取款之犯罪，自不能令被告負責，李冠增於該次犯行所
    使用之偽造之「臺北地檢署臨時偵查庭」傳票1紙，尚與被
    告於100年1月6日之犯罪無關連性，原審竟於被告犯罪項下
    ，諭知沒收該傳票上之「臺灣臺北地方法院印」公印文1枚
    ，自有未當。再者，被告本案犯行所使用之「公證請求書」
    1紙，係被告於某便利超商接收傳真取得者，為被告供承在
    卷（見偵字第1908號卷第54頁，原法院100年度聲羈字第6號
    卷第8頁背面），原審判決事實欄一先載稱：「由詐欺集團
    成員事先偽造如附表一編號二所示尚未蓋有『臺灣臺北地方
    法院印』公印文之虛偽『公證請求書』、……交李冠增以冒
    充書記官身分使用」等語，後又稱：「由施柏宇（起訴書誤
    載為李冠增）在就近便利超商接收傳真取得上開虛偽『公證
    請求書』」云云（見原審判決第2至3頁），前後有所齟齬，
    亦有未洽。被告提起上訴，請求給予緩刑，固無理由（詳後
    述），惟原審判決既有上述可議之處，自應由本院就原審判
    決關於被告部分，予以撤銷改判。
(二)、爰審酌被告固尚年輕，學歷為國中畢業（見偵字第1908號卷
    第15頁），惟其不思以己力循正途賺取財物，竟加入詐騙集
    團，利用被害人法律知識不足，易於相信司法機關之心理弱
    點，進而假借司法機關名義詐騙，而為本件犯行，嚴重傷害
    人民對司法機關之信賴，造成民眾陷於猜忌，嚴重破壞社會
    秩序，所生危害甚高，本案160萬元之詐騙金額頗高，並念
    被告犯後坦承犯行，態度尚可，前無科刑紀錄，有本院被告
    前案紀錄表1份在卷可稽，且被害人鄧秀蓉已取回該160萬元
    ，兼衡被告係居於聽命於詐騙集團主事者之附從地位，及被
    告參與分工之程度等一切情狀，量處行使偽造公文書罪之最
    低度刑有期徒刑1年。至於被告以其年輕不懂事，僅國中畢
    業，即將服兵役為由，請求給予緩刑之宣告。惟本院已斟酌
    被告年齡、智識程度、犯後態度等情狀，對被告從輕量刑。
    而緩刑之宣告，除應具備一定之條件外，並須有可認為以暫
    不執行為適當之情形，始得為之，且法院行使此項裁量權時
    ，必須符合所適用法規之目的，並受法律秩序之理念所指導
    ，以達成公平、妥適之目標（最高法院100年度臺上字第426
    號判決意旨參照）。查：本件被告加入詐騙集團，犯冒充公
    務員、行使偽造公文書及詐欺取財等罪，不但對被害人造成
    財產上之損害，對社會治安亦有鉅大危害，嚴重影響法院等
    機關之公信力，若以上開被告主張之事由，對被告為緩刑之
    宣告，尚不符合法秩序之維護及公平、妥適之目標，本院認
    對被告所為刑之宣告，尚無暫不執行為適當之情形，被告請
    求給予緩刑云云，尚不足採。
(三)、如附表一所示被告犯本案犯罪所用之偽造公文書，既已交付
    予被害人收受，即非屬被告等人所有物，依刑法第38條第3
    項之規定，不得對該文書諭知沒收，惟其上偽造之「臺灣臺
    北地方法院印」印文1枚，及扣案之如附表二編號一所示偽
    造之「臺灣臺北地方法院印」印章1顆，依刑法第219條規定
    ，不問是否為被告或共犯所有，均應宣告沒收。扣案之如附
    表二編號二所示之行動電話手機3支（含SIM卡2枚），係被
    告所屬之詐欺集團所有而交予被告及共犯李冠增二人供聯繫
    本件犯行之用，屬供犯罪所用之物，業據其二人供承在卷，
    另附表二編號三所示偽造之法務部檢察署監管科科員「蔡榮
    來」識別證1枚及編號四所示之「蔡榮來」印章（橫條章）1
    顆，係該詐欺集團所有提供予被告及共犯李冠增二人，雖無
    證據證明被告及李冠增有參與偽造或其二人有行使之行為，
    惟被告與李冠增二人既係假冒公務員之身分向被害人取款，
    縱未行使該識別證或使用該印章，該識別證及印章亦屬供其
    等犯罪預備之物，皆應依刑法第38條第1項第2款規定，宣告
    沒收。至於扣案之上開租用之自小客車，非屬被告、李冠增
    或該詐欺集團所有物，有贓物認領保管單附卷可憑（見100
    年度偵字第2301號卷第37頁），自不得宣告沒收。另扣案之
    紅色印泥1個、藍色印泥1個、衛星導航機、上開宣告沒收以
    外之其他行動電話手機3支（門號為0000000000、000000000
    0、0000000000）、以及白色襯衫（含領帶）、黑色西裝褲
    、黑框眼鏡、黑色筆記本，均非義務沒收之物，且或與本案
    犯罪無關聯性，或屬隨處可得之物，認無宣告沒收之必要，
    爰不予宣告沒收。
(四)、至於公訴意旨另認：被告、李冠增與該詐欺集團成員，就偽
    造特種文書（指上開識別證）、偽造公印部分，有犯意聯絡
    云云（見起訴書犯罪事實欄第5行）。經查：李冠增始終供
    稱：該等識別證或印章，均係該詐欺集團成員所交付等語，
    而被告又係於100年1月5日始加入該詐欺集團，在此之前，
    該等識別證、印章即已存在之事實，為共犯李冠增供述在卷
    ，自難認被告有參與此等偽造特種文書、偽造公印之犯行。
    惟因就此等部分，檢察官顯認為係與前開經起訴並經論罪之
    犯罪，各有吸收犯（偽造公印部分）之實質上一罪或想像競
    合（偽造特種文書部分）之裁判上一罪關係，此見檢察官起
    訴書之所犯法條欄未引用刑法第212條、218條第1項等規定
    自明（見起訴書第5頁），爰不另為無罪之諭知。又檢察官
    起訴書記載之被告犯罪事實，是否有指被告亦有涉犯100年1
    月4日部分之犯行，起訴書犯罪事實欄用語固不明確，惟經
    原審檢察官提出補充理由書予以明確說明檢察官未起訴被告
    涉犯100年1月4日部分之犯罪（見原審卷第53頁），是該部
    分並非在原起訴範圍，於此敘明。
五、被告經合法傳喚，無正當理由不到庭，爰不待其陳述逕行判
    決。
據上論斷，應依刑事訴訟法第371條、第369條第1項前段、第364
條、第299條第1項前段，刑法第28條、第158條第1項、第216條
、第211條、第339條第1項、第55條前段、第219條、第38條第1
項第2款，刑法施行法第1條之1第1項、第2項前段，判決如主文
。
本案經檢察官許仲瑩到庭執行職務。
中    華    民    國   100    年    7     月    19    日
                  刑事第十三庭  審判長法  官  曾德水
                                      法  官  宋松璟
                                      法  官  王復生
以上正本證明與原本無異。
如不服本判決，應於收受送達後10日內向本院提出上訴書狀，其
未敘述上訴之理由者並得於提起上訴後10日內向本院補提理由書
（均須按他造當事人之人數附繕本）「切勿逕送上級法院」。
                                      書記官  陳靜雅
中    華    民    國   100    年    7     月    20    日
 附表一：
┌──┬────────┬─────────┬─────────┐
│編號│    文書        │其上偽造之公印文  │      備註        │
├──┼────────┼─────────┼─────────┤
│ 一 │偽造之「公證請求│「臺灣臺北地方法院│見99年度偵字第2301│
│    │書」公文書一紙  │印」公印文一枚    │號卷第34頁        │
└──┴────────┴─────────┴─────────┘
 附表二：
┌──┬─────────────────┬────┐
│編號│      宣告沒收之物                │  數量  │
├──┼─────────────────┼────┤
│ 一 │偽造之「臺灣臺北地方法院印」印章  │  1顆   │
├──┼─────────────────┼────┤
│ 二 │行動電話手機（手機序號分別為：3533│  3支   │
│    │00000000000、000000000000000、3533│        │
│    │00000000000，另包括0000000000、092│        │
│    │0000000之SIM卡2枚）               │        │
├──┼─────────────────┼────┤
│ 三 │偽造之法務部檢察署監管科科員「蔡榮│  1枚   │
│    │來」識別證                        │        │
├──┼─────────────────┼────┤
│ 四 │偽造之「蔡榮來」印章（橫條章）    │  1顆   │
└──┴─────────────────┴────┘
附錄本案論罪科刑法條全文：
刑法第158條：（僭行公務員職權罪）
冒充公務員而行使其職權者，處 3 年以下有期徒刑、拘役或 5
百元以下罰金。
冒充外國公務員而行使其職權者，亦同。
刑法第216條：(行使偽造變造或登載不實之文書罪）
行使第 210 條至第 215 條之文書者，依偽造、變造文書或登載
不實事項或使登載不實事項之規定處斷。
刑法第211條：(偽造變造公文書罪）
偽造、變造公文書，足以生損害於公眾或他人者，處 1 年以上
7 年以下有期徒刑。
刑法第339條：（普通詐欺罪）
意圖為自己或第三人不法之所有，以詐術使人將本人或第三人之
物交付者，處 5 年以下有期徒刑、拘役或科或併科 1 千元以下
罰金。
以前項方法得財產上不法之利益或使第三人得之者，亦同。
前二項之未遂犯罰之。